【裁判字號】    97,台上,5733
【裁判日期】    971113
【裁判案由】    違反洗錢防制法等罪
【裁判全文】
最高法院刑事判決            九十七年度台上字第五七三三號
上  訴  人  台灣高等法院台中分院檢察署檢察官
上  訴  人
即  被  告  甲○○
選任辯護人  賴鴻鳴律師
            劉錦勳律師
被      告  乙○○
上列上訴人等因被告等違反洗錢防制法等罪案件，不服台灣高等
法院台中分院中華民國九十六年九月十九日第二審更審判決（九
十三年度金上重更(一)字第六四號，起訴案號：台灣台中地方法院
檢察署九十一年度偵字第一一九四一、一一九四三、二０二０一
、二四五四四號），提起上訴，本院判決如下：
    主  文
原判決關於甲○○掩飾、隱匿因自己重大犯罪所得財物及乙○○
部分撤銷，發回台灣高等法等法院台中分院。
其他上訴駁回。
    理  由
一、撤銷發回（即甲○○掩飾、隱匿因自己重大犯罪所得財物及
乙○○）部分：
本件原判決撤銷第一審關於上訴人即被告甲○○及被告乙○○部
分之不當科刑判決，改判各論處甲○○、乙○○共同掩飾、隱匿
因自己重大犯罪所得財物（另論處甲○○違反從基於控制關係獲
悉消息之人，獲悉發行股票公司有重大影響其股票價格之消息時
，在該消息未公開前，不得對該公司之上市或在證券商營業處所
買賣之股票賣出之規定罪刑，此部分詳後所述，甲○○並為累犯
，乙○○則諭知緩刑三年）罪刑，固非無見。
惟查：(一)、洗錢防制法第二條第一款規定之洗錢行為，原包括掩
飾或隱匿因「自己」或「他人」重大犯罪所得財物或財產上利益
等二種犯罪類型，並於第九條第一項規定「洗錢者，處五年以下
有期徒刑，得併科新台幣三百萬元以下罰金」。嗣為明確區別犯
罪行為人洗錢行為之態樣係為自己或他人，乃於民國九十二年二
月六日將同法第二條第一款修正為「掩飾或隱匿因自己重大犯罪
所得財物或財產上利益者」，同條第二款則修正為「掩飾、收受
、搬運、寄藏、故買或牙保他人因重大犯罪所得財物或財產上利
益者」，另為配合該法條之修正，將犯第二條第一款、第二款之
罪者之處罰，分別於第九條第一項及第二項規定「犯第二條第一
款之罪者，處五年以下有期徒刑，得併科新台幣三百萬元以下罰
金」、「犯第二條第二款之罪者，處七年以下有期徒刑，得併科
新台幣五百萬元以下罰金」。於九十六年七月十一日修正公布施
行之洗錢防制法，又將前開第九條第一項、第二項規定移列於第
十一條第一項、第二項。據此，修正前後之洗錢防制法，對重大
犯罪者自己之洗錢行為，與他人為特定重大犯罪者之洗錢行為均
有處罰明文，修正後之該法更異其處罰刑度，兩者亦無成立共同
正犯之餘地。從而犯罪行為人所掩飾或隱匿者，究係屬於「自己
」或「他人」重大犯罪所得之財物，自應於事實欄明白認定，並
於理由內說明其所憑以認定之依據，方足以論罪科刑。乃原判決
事實欄僅籠統認定：「甲○○自八十七年十一月二十四日爆發順
大裕公司鉅額違約交割事件後，即受曾正仁（另案審理）之託，
掌管廣三集團之財務運作，其與乙○○均知悉廣三集團所使用之
人頭帳戶因涉洗錢而陸續遭查扣，竟與曾正仁共同基於掩飾、隱
匿因『自己』內線交易重大犯罪所得財物之犯意聯絡，由乙○○
於八十七年十一月二十四日接受廣三集團指示賣出順大裕（公司
）股票總數四七七０張，取得因內線交易而賣出價款金額新台幣
（下同）一億四千六百八十二萬九千零七十元，為實現其掩飾或
隱匿上開內線交易重大犯罪所得之目的，接續於八十七年十一月
二十六日由陳佩雲至玉山商銀大墩分行及大安商銀西台中分行提
領現金……甲○○並交代每一帳戶提領一百四十萬元，以規避洗
錢防制法規定之申報額度，餘額經甲○○指示全部轉購買光華債
券基金，十天後贖回轉投資買賣上市股票，最後分別於八十七年
十二月十四日、八十七年十二月十六日、八十七年十二月十九日
、八十七年十二月二十三日及八十七年十二月二十四日，依（廣
三集團）財務處所提供之帳號將款項轉匯至甲○○所提供之蔡明
章於寶島商業銀行台中分行開立……帳戶及瑜昌營造有限公司於
台中市第四信用合作社開立……帳戶……」等情（見原判決第十
八頁第九行至第十九頁第一行），對前開乙○○賣出順大裕公司
股票所得價款一億四千六百八十二萬九千零七十元，如何之係甲
○○、乙○○因自己犯內線交易罪所得之財物，並未明白認定，
已難憑以判斷其適用法令當否，且與理由內就甲○○、乙○○前
開所為，僅說明均犯修正後洗錢防制法第九條第一項掩飾或隱匿
因自己重大犯罪所得財物之洗錢罪（見原判決第六十頁第二十二
行至第二十四行），並未另涉犯內線交易罪，亦不盡相符。究竟
前開賣出順大裕公司股票所得價款是否甲○○、乙○○自己犯內
線交易所得之財物？即尚欠明瞭。實情為何？關乎事實認定及法
律適用，自應詳予調查，乃原審未進一步予以究明，遽認甲○○
、乙○○係與曾正仁共同掩飾、隱匿因「自己」重大犯罪所得財
物罪刑（見原判決第六十頁第二十二行至第二十六行），自嫌速
斷。(二)、八十五年十月二十三日制定公布之洗錢防制法第十二條
第一項原規定「犯本法之罪者，其因犯罪所得財物或財產上利益
，除應發還被害人或第三人者外，不問屬於犯人與否，沒收之。
如全部或一部不能沒收時，追徵其價額或以其財產抵償之」，嗣
於九十二年二月六日將其中「犯本法之罪者」修正為「犯第九條
之罪者」，於九十六年七月十一日又經修正，將上開規定移列於
第十四條第一項，並將其中「犯第九條之罪者」修正為「犯第十
一條之罪者」。是如認係洗錢犯罪，其因犯罪所得財物或財產上
利益，有應發還被害人或第三人者，自不能宣告沒收，並應於理
由內敘明應發還被害人或第三人之意旨、何人為洗錢犯罪之被害
人或第三人，及被害金額若干等事項，始足為適用法律之依據。
依原判決前揭所載之事實及理由，係認定甲○○、乙○○與曾正
仁於八十七年十一月、十二月間共同掩飾、隱匿因內線交易犯罪
所得財物，經比較新舊法後，應論以裁判時即九十二年二月六日
修正公布，同年八月六日施行之洗錢防制法第九條第一項（見原
判決第六十頁第十四行至第十八行，洗錢防制法於九十六年七月
十一日又經修正施行，將第九條第一項改列於第十一條第一項，
原判決疏未予比較適用）之罪。倘均無訛，對沒收從刑之適用，
自應依該洗錢防制法第十二條第一項規定（此條文於九十六年七
月十一日亦經修正，已如前述）。另九十一年二月六日修正施行
前之證券交易法第一百五十七條之一第二項有關內線交易之歸入
權，係明定應就消息未公開前其買入或賣出該證券之價格，與消
息公開後十個營業日收盤平均價格之差額限度內，對善意從事相
反買賣之人負損害賠償責任。所謂「善意從事相反買賣之人」於
證券集中交易市場，乃指「證券經紀商」與「證券自營商」而言
（證券交易法第一百五十一條參照），至於一般投資人，則適用
前開證券交易法第一百五十七條之一第五項後段「第二十條第四
項之規定，於第二項從事相反買賣之人準用之」之規定。準此，
前開違反內線交易犯罪之被害人，似係指乙○○於八十七年十一
月二十四日賣出順大裕公司股票當日，在證券集中交易市場善意
購買順大裕公司股票之證券經紀商等人。如果不虛，則甲○○、
乙○○所犯之洗錢罪，於沒收其等前開因內線交易犯罪所得財物
時，自應先扣除應發還予被害人或善意第三人之部分，始為適法
，且此與諭知沒收之範圍攸關，原判決未審究及此，併將應發還
被害人或善意第三人之犯罪所得，予以諭知沒收，亦難認為適法
。檢察官及甲○○上訴意旨指摘原判決違法，非無理由，認原判
決關於甲○○掩飾、隱匿因自己重大犯罪所得財物及乙○○部分
仍應發回更審，期臻翔適。原判決理由說明甲○○復被訴涉有洗
錢罪嫌而不另為無罪諭知部分，基於審判不可分原則，併予發回
。
二、駁回（即如原判決事實欄肆所示甲○○違反從基於控制關係
獲悉消息之人，獲悉發行股票公司有重大影響其股票價格之消息
時，在該消息未公開前，不得對該公司之上市或在證券商營業處
所買賣之股票賣出之規定）部分：
按刑事訴訟法第三百七十六條所列各罪之案件，經第二審判決者
，不得上訴於第三審法院，為該法條所明定。本件甲○○違反從
基於控制關係獲悉消息之人，獲悉發行股票公司有重大影響其股
票價格之消息時，在該消息未公開前，不得對該公司之上市或在
證券商營業處所買賣之股票賣出之規定部分，原審經比較新舊法
結果，係認違反甲○○行為時即九十一年二月六日修正施行前之
證券交易法第一百五十七條之一第一項第四款規定，應依八十九
年七月十九日修正施行前之證券交易法第一百七十五條規定論處
罪刑，核屬刑事訴訟法第三百七十六條第一款之案件。依首開說
明，既經第二審判決，自不得上訴於第三審法院。檢察官及甲○
○就此部分猶提起上訴（檢察官雖以甲○○此部分所犯與其前開
洗錢犯行有牽連犯之裁判上一罪關係提起公訴，但原審已認定甲
○○就所犯上開二罪，其犯意各別，應予分論併罰，檢察官及甲
○○之上訴意旨，對此亦均未爭執），顯為法所不許，應予駁回
。
據上論結，應依刑事訴訟法第三百九十五條前段、第三百九十七
條、第四百零一條，判決如主文。
中    華    民    國  九十七  年   十一   月   十三   日
                      最高法院刑事第七庭
                          審判長法官  謝  俊  雄
                                法官  陳  世  雄
                                法官  魏  新  和
                                法官  吳  信  銘
                                法官  徐  文  亮
      本件正本證明與原本無異
                                      書  記  官
中    華    民    國  九十七  年   十一   月   十八   日
                                                      V


司法院資訊處製作；財團法人民間司法改革基金會備份。
